臺灣高雄地方法院刑事判決　　　　　　　110年度訴字第358號
公　訴　人　臺灣高雄地方檢察署檢察官
被　　　告　HOANG DINH QUANG（中文名：黃庭廣。越南籍）




指定辯護人　本院公設辯護人黃文德
上列被告因殺人未遂案件，經檢察官提起公訴（110年度偵字第7
293 號），本院判決如下：
    主  文
HOANG DINH QUANG（黃庭廣）犯殺人未遂罪，處有期徒刑陸年，
並於刑之執行完畢或赦免後，驅逐出境。
扣案折疊刀壹把沒收。
    事  實
一、HOANG DINH QUANG（中文名：黃庭廣。下稱黃庭廣）與同為
    越南籍之有夫之婦廖佩芬，前為同居男女朋友，二人間具有
    家庭暴力防治法第3 條第2 款所定之家庭成員關係。黃庭廣
    因積欠賭債，於民國110 年3 月17日22時許，在高雄市○○
    區○○○路000 巷0 號4 樓B 室二人同居之租屋處，商請廖
    佩芬於翌日（18日）14時許出面與債主協調還款事宜，經廖
    佩芬言明此為最後一次協助溝通，翌日（18日）晚間即欲回
    歸夫家，結束同居關係。黃庭廣聽聞後，思及自己隻身在臺
    ，語言不通，常需仰賴廖佩芬協助對外溝通，現又積欠相當
    債務，無力償還，感覺頓失依靠，自認已走投無路，欲殺害
    廖佩芬後，再持刀自盡，遂基於殺人之犯意，於110 年3 月
    18日上午，趁廖佩芬仍熟睡之際，持所有之摺疊刀1 把，朝
    廖佩芬之臉部及頸部各刺1 刀，於廖佩芬疼痛驚醒不及反應
    之際，再接續朝廖佩芬右手臂刺擊2 刀，繼而持刀割劃自己
    之頸部及雙手。廖佩芬見狀，隨即上前搶下摺疊刀，衝到租
    屋處對外窗旁，將摺疊刀及染血床單等物丟出窗外，並高喊
    救命及呼求路人報警。適龔順煌行經該處，旋即報警處理，
    經警方據報到場後，在路旁扣得上開經廖佩芬丟出之摺疊刀
    1 把，並立即將廖佩芬送往建佑醫院急救，經診斷受有臉部
    （6 ×2 ×2 公分）、頸部（4 ×1 ×1 公分）及右手臂（
    2 處，均為4 ×0.5 ×0.3 公分）撕裂傷之傷害，因手術搶
    救始幸未發生死亡結果。
二、案經廖佩芬訴由高雄市政府警察局林園分局報告臺灣高雄地
    方檢察署檢察官偵查起訴。
    理  由
壹、證據能力部分
    按被告以外之人於審判外之陳述，雖不符前4 條之規定，而
    經當事人於審判程序同意作為證據，法院審酌該言詞陳述或
    書面陳述作成時之情況，認為適當者，亦得為證據，刑事訴
    訟法第159 條之5 第1 項定有明文。查本判決所引各項傳聞
    證據，雖係被告以外之人審判外陳述，然均經當事人及辯護
    人於本院審判程序時同意作為證據（本判決未引用廖佩芬、
    龔順煌警詢時之證述作為認定被告有罪與否之證據，故不贅
    論其證據能力之有無），復審酌該等證據方法作成時並無違
    法不當或證明力明顯過低之瑕疵，依前開規定俱有證據能力
    。又本院所引之非供述證據，與本案均有關聯性，且查無違
    反法定程序取得之情，依刑事訴訟法第158 條之4 反面解釋
    ，亦均有證據能力。
貳、認定犯罪事實所憑之證據及理由
    訊據被告黃庭廣固坦認知悉告訴人廖佩芬係有夫之婦，二人
    於案發時同居在高雄市○○區○○○路000 巷0 號4 樓B 室
    租屋處，及告訴人之脖子遭其持刀劃傷之事實，惟矢口否認
    有何殺人未遂犯行，辯稱：我只有弄到告訴人的脖子，告訴
    人身體其他部位的傷勢我不曉得；我沒有殺告訴人，我是想
    殺自己，可是告訴人阻擋我，我們拉扯過程中造成她的傷勢
    云云。辯護人則以：被告是越南人，隻身在臺灣，與告訴人
    是同鄉，不可能有致告訴人於死的動機及犯意，被告於案發
    當下亦持刀傷害自己，傷勢甚為嚴重，其見告訴人受傷後，
    並未繼續持刀攻擊，反而傷害自己，足見被告主觀上並無殺
    人之故意等情詞，為被告辯護。經查：
一、基礎事實部分
    被告與告訴人均為越南人，同居在上址租屋處，被告並知悉
    告訴人係有夫之婦一節，業據被告於本院審理時供承明確（
    訴字卷第97頁），並據證人即告訴人廖佩芬於偵查中及本院
    審理時、證人即租屋處房東周銘男於警詢時證述明確（警卷
    第7 頁至第8 頁、偵卷第189 頁、訴字卷第248 頁），復有
    內政部移民署外人居留資料查詢表在卷足稽（警卷第19頁）
    。告訴人於案發後，將上開摺疊刀及染血床單等物，自租屋
    處往外丟，經據報到場之警方在該租屋大樓一樓路面扣得摺
    疊刀；該摺疊刀之刀柄及刀刃經送鑑驗，檢驗結果DNA-STR
    型別均為混合型，即混有被告與告訴人DNA 一節，則據證人
    即告訴人廖佩芬於偵查中證述明確（偵卷第188 頁至第189
    頁），並有高雄市政府警察局林園分局扣押筆錄、扣押物品
    目錄表、扣押物品收據、刑案現場勘察報告暨所附現場照片
    及高雄市政府警察局110 年4 月28日鑑定書在卷足稽（警卷
    第12頁至第15頁、偵卷第55頁至第145 頁、第223 頁至第22
    5 頁）。又告訴人於110 年3 月18日11時3 分許，經送往建
    佑醫院急診，經診斷受有臉部（6 ×2 ×2 公分）、頸部（
    4 ×1 ×1 公分）、右手臂（2 處，均為4 ×0.5 ×0.3 公
    分）撕裂傷之傷害；被告亦於同日經送往高雄市立小港醫院
    急診，經診斷受有氣管切割傷、雙手切割傷之傷害等節，有
    建佑醫院110 年3 月18日受理家庭暴力事件驗傷診斷書、急
    診病歷、高雄市立小港醫院110 年3 月27日診斷證明書及告
    訴人傷勢照片在卷足憑（警卷第9 頁至第11頁、偵卷第191
    頁至第192 頁、第199 頁至第217 頁）。前開事實均首堪認
    定。
二、被告雖辯稱：我只有傷到告訴人脖子，沒有其他部位的傷勢
    云云。然據證人廖佩芬於偵查中及本院審理時證稱：110 年
    3 月16日，我就有跟被告談，說我們走不對的路，我要回我
    家了，他原本同意說好，但當晚又打電話給我，要我再幫忙
    一次，幫他談債務，110 年3 月17日我本來要回家了，因為
    被告叫我慢一天回去，再幫他一次，去跟他的債主講，我問
    他約好了沒，他說約好了，約在110 年3 月18日14時，我跟
    被告說只有再幫他這次，3 月18日晚上我就要回歸家庭了，
    後來我就睡覺，結果3 月18日早上，被告就拿刀殺我了，刺
    我的臉、脖子各1 刀，手臂2 刀，他刺完我臉頰和脖子時，
    我才醒過來，醒來後，因為剛醒，反應不及，被告又刺我手
    臂2 刀等語（偵卷第189 頁、訴字卷第248 頁至第264 頁）
    。而證人廖佩芬遭刺傷後，即在租屋處窗邊呼救，經現場目
    擊民眾報警，警方據報到場後，旋即將之送往建佑醫院急診
    ，而經診斷受有臉部（6 ×2 ×2 公分）、頸部（4 ×1 ×
    1 公分）、右手臂（2 處，均為4 ×0.5 ×0.3 公分）撕裂
    傷之傷害，業如前述。參以告訴人經被告刺傷後，即經送至
    醫院急診，過程中亦未再遭他人傷害，本案所受傷勢大小、
    形狀及態樣，亦可見係以同一銳利、金屬材質之器物刺擊所
    致；衡諸告訴人臉部傷口既大且深，除影響其外觀容貌，據
    其於本院審理時自述，更已傷及眼部神經（訴字卷第263 頁
    ），且其與被告過往關係尚屬良好，實無必要為構陷被告，
    刻意為自傷之舉，反無端造成自己身體之巨大傷害；而建佑
    醫院急診部門之醫生，與被告、告訴人無特殊交誼或仇隙，
    更無必要就告訴人之傷勢為虛偽之記載或判定，是告訴人前
    開證述與卷內客觀事證相符，洵堪憑採，其於案發時遭被告
    持刀刺擊臉部、頸部及右手臂等處之事實，堪予認定，被告
    此部分所辯，難以憑採。
三、被告另辯稱：我並沒有殺害告訴人的故意，告訴人所受傷勢
    是她見到我要自殺，前來互相拉扯所致云云。然：
  ㈠證人廖佩芬於本院審理時證述：被告刺了我的臉、脖子、右
    手臂後，我跟他說你這樣害死我了，為什麼要這麼做，他說
    他無路可跑了，他說我死了幫我拿骨頭回越南，我看他拿刀
    在割自己的脖子，怕他自殺，也怕他拿刀殺了我，就趁他不
    注意時搶刀，從窗戶丟下去，我身上的傷是搶刀前就受傷的
    ，因為刀一下子就搶過來，並沒有拉拉扯扯，沒有在搶刀過
    程造成更多傷等語（訴字卷第254 頁至第257 頁、第262 頁
    ），並據證人即目擊民眾龔順煌於偵查中及本院審理時證稱
    ：案發時看到一名女性在三、四樓全身是血，丟下一支刀，
    還有一些有血的衣物，一直喊救命、幫我打電話，聽得出她
    很緊張等語（偵卷第188 頁、訴字卷第244 頁至第247 頁）
    ，由證人龔順煌前開證述，足見告訴人當時甚為驚恐，且因
    自身性命有高度危險，為求自保，不斷呼求救命，是告訴人
    前開證述，確屬信而有徵，被告辯稱告訴人身上傷勢，係二
    人拉扯過程中過失傷及云云，已難憑採。
  ㈡又殺人未遂與傷害之區別，在下手加害時有無殺人之故意為
    斷，即應視其犯罪之動機、殺傷之次數、所殺傷部位、傷勢
    程度、犯後態度等綜合判斷。行為人下手之情形如何，於審
    究犯意方面，為重要參考資料，故認定被告是否有殺人犯意
    ，自應審酌當時情況，視其使用之行為手段、下手之輕重、
    加害之部位等，以為判斷之準據。本案被告用以刺擊告訴人
    臉部、頸部及右手臂之摺疊刀，經測量全長為21公分、刀柄
    為塑膠材質，易於握持運用，刀柄長約12.5公分，刀刃長約
    8.5 公分，刀刃部位為金屬材質，刀尖銳利等節，有本院勘
    驗筆錄及扣案刀具照片在卷可參（警卷第24頁、偵卷第73頁
    至第74頁、訴字卷第270 頁至第271 頁）。是該刀具前方有
    尖銳、鋒利之刀刃，可供切開具有一定硬度之物使用，並有
    相當長度之刀柄可供持刀者掌握施力，如以該刀具刺入人體
    血肉之軀，當可輕易刺穿，甚可深入其內臟器，此情應為具
    有一般智識及生活經驗者所知悉。其次，被告下手之各部位
    ，臉部有感知外在環境之眼、耳、口、鼻等顏面器官，頸部
    則連接頭部和軀幹，內有頸椎、頸動脈、頸靜脈、氣管、喉
    部、食道，實屬人類軀體厥為重要且脆弱之處。而本案被告
    趁告訴人熟睡而無從反抗、反應之際，持鋒利刀械朝告訴人
    身體重要且脆弱之部位刺擊，刀傷非淺。以利器攻擊人體此
    等部位極可能造成大量出血等情況，而使他人發生死亡之結
    果，當為眾所周知之事；本案被告75年生，於本院審理時自
    述高中畢業之教育程度，案發當時已具相當智識程度並有一
    定社會經驗，其對持用刀具往他人臉部、頸部刺擊，將有致
    死之高度可能，自當甚為明瞭，仍趁告訴人無從防備、反應
    之熟睡時刻，以非輕力道持刀刺入告訴人之臉部及頸部，其
    有殺人之故意，自堪認定。
  ㈢辯護人另以被告與告訴人過往關係、案發後之反應，足認被
    告無殺人之動機及故意等情詞，為被告辯護。然殺人之動機
    有出於長期醞釀，亦有突然萌生者，且引發殺人之動機，原
    因多端，實無從單以被告與告訴人過往無深仇大恨或曾關係
    緊密，即可逕推論其無殺人之動機。本案被告於案發時在外
    積欠相當之債務，已超乎其可負擔、償還之程度，心理本承
    受非輕之壓力，於此情況下，又聽聞同樣從越南來臺之告訴
    人表明欲回歸家庭，不再繼續婚外情關係，心中產生之剝奪
    感，當可想見；加上其在臺言語不通，無親友相依，過往多
    仰賴告訴人對外溝通、聯繫，思及上述種種無從靠己身之力
    轉圜之情狀，而產生無助、無望感，遂決意殺害告訴人後，
    再結束生命，此等萌生殺人動機之過程，衡情尚非不可想像
    ；此由告訴人於本院審理時證稱：被告殺我後，曾說自己已
    無路可走了等語（訴字卷第255 頁），亦可資佐證。且由被
    告拿刀刺擊告訴人後，即開始用刀割劃自己頸部，自述想自
    殺等語，益見被告案發時抱持著殺害告訴人後，再結束自己
    生命之決絕念頭，是從其選擇攻擊告訴人之時點、部位、兇
    器及嗣後之應對，在在可證被告行為時確係基於殺人之故意
    為之，此部分所辯亦難採取。
四、綜上，本案事證明確，被告犯行堪予認定，應依法論科。
參、論罪科刑
一、所犯罪名
    家庭暴力者，謂家庭成員間實施身體、精神或經濟上之騷擾
    、控制、脅迫或其他不法侵害之行為。家庭暴力罪者，謂家
    庭成員間故意實施家庭暴力行為而成立其他法律所規定之犯
    罪，家庭暴力防治法第2 條第1 款、第2 款分別定有明文。
    本案被告與告訴人前為同居男女朋友，二人間有家庭暴力防
    治法第3 條第2 款所定之家庭成員關係。被告以前揭方式侵
    害告訴人之生命、身體，核其方式及內容，係對家庭成員實
    施身體上不法侵害之行為，屬家庭暴力防治法第2 條第1 款
    所定之家庭暴力，並構成刑法上之殺人未遂之罪，然因家庭
    暴力防治法並無罰則規定，自應依刑法殺人未遂之規定論處
    。是核被告所為，係犯刑法第271 條第2 項、第1 項之殺人
    未遂罪。
二、刑之減輕事由
    被告已著手於犯罪行為之實行，惟未發生死亡之結果，其犯
    罪尚屬未遂，犯罪結果較既遂之情形為輕，爰依刑法第25條
    第2 項規定，減輕其刑。另本案案發後，係由龔順煌等目擊
    民眾報案，報案時即稱：「有女子遭砍殺流血」等語，有高
    雄市林園分局林園派出所110 報案紀錄單在卷可查（警卷第
    16頁）。另依高雄市政府警察局勤務指揮中心受理110 報案
    紀錄單之記載，警方於110 年3 月18日10時53分許抵達案發
    現場，同日11時2 分許，研判「現場為男子將其女友砍傷後
    ，再行持刀自殘」等情（訴字卷第237 頁）。而被告則因身
    體亦有受傷，無從應答，於110 年3 月29日始經警方以其涉
    犯殺人未遂罪嫌通知至警局說明（警卷第1 頁），是警方於
    據報到場處理時，依憑勤務中心通知有人於案發地點遭砍殺
    之資訊、現場告訴人之傷勢、被告衣服沾染血跡等情形，已
    知悉犯罪事實及犯罪嫌疑人為何人，斯時有偵查犯罪權之人
    員已對被告犯罪產生嫌疑而已發覺，本案尚不符合自首之要
    件，無從適用刑法第62條前段規定減輕其刑，附此敘明。
三、量刑依據
    爰審酌被告與告訴人曾為同居男女朋友，被告因認自己已走
    投無路，而以前揭方式持刀刺殺告訴人，造成告訴人受有前
    開非輕之傷勢等法益侵害情節；及未能坦認犯行，於訴訟過
    程中未見對所為有所反省之犯後態度；犯後亦無與告訴人達
    成和解之嘗試或舉措，本案犯罪所生損害尚未獲得適當填補
    ；再參酌被告之犯罪動機、所用兇器、刺擊部位、下手方式
    、情狀、素行、告訴人所受傷勢，暨被告於本院審理時自述
    高中畢業之智識程度，及所陳家庭經濟生活狀況（訴字卷第
    275 頁至第276 頁）等一切情狀，量處如主文第1 項所示之
    刑，以示懲儆。又外國人受有期徒刑以上刑之宣告者，得於
    刑之執行完畢或赦免後，驅逐出境，刑法第95條定有明文。
    本案被告係越南籍之外國人，其因本件殺人未遂犯行而經本
    院判處如主文第1 項所示有期徒刑以上之刑，而其上開所為
    業已嚴重影響我國社會秩序及治安，本院因認其於執行完畢
    或赦免後不宜在我國境內繼續停留，有驅逐出境之必要，爰
    依刑法第95條規定，諭知其於刑之執行完畢或赦免後，驅逐
    出境。
四、沒收
    供犯罪所用、犯罪預備之物或犯罪所生之物，屬於犯罪行為
    人者，得沒收之，刑法第38條第2 項前段定有明文。扣案摺
    疊刀1 把，係被告所有之物，業據被告供承在卷（訴字卷第
    103 頁），且該摺疊刀在上址租屋一樓路旁扣得，其上沾有
    血跡，經鑑驗後混有被告與告訴人DNA 等情，有前述高雄市
    政府警察局林園分局扣押筆錄、扣押物品目錄表、扣押物品
    收據、刑案現場勘察報告暨所附現場照片及高雄市政府警察
    局110 年4 月28日鑑定書在卷足憑，而確為供本案犯罪所用
    之物，爰依刑法第38條第2 項前段規定，宣告沒收。
據上論斷，應依刑事訴訟法第299 條第1 項前段，刑法第271 條
第2 項、第1 項、第25條第2 項、第95條、第38條第2 項前段，
判決如主文。
本案經檢察官高志程提起公訴，檢察官高嘉惠到庭執行職務。
中    華    民    國  110     年    9     月    30    日
                  刑事第二庭  審判長法  官  吳佳頴
　
                                    法  官  林裕凱
　
                                    法  官  林于心
以上正本證明與原本無異。
如不服本判決應於收受判決後20日內向本院提出上訴書狀，並應
敘述具體理由。其未敘述上訴理由者，應於上訴期間屆滿後20日
內向本院補提理由書（均須按他造當事人之人數附繕本）「切勿
逕送上級法院」。
中    華    民    國  110     年    9     月    30    日
                                    書記官  沈佳螢
附錄本案論罪科刑法條全文：
中華民國刑法第271條
殺人者，處死刑、無期徒刑或10年以上有期徒刑。
前項之未遂犯罰之。
預備犯第1 項之罪者，處2 年以下有期徒刑。
〈卷證索引〉
┌─┬────────────────────┬────┐
│1 │高雄市政府警察局林園分局高市警林分偵字第│警卷    │
│  │00000000000號刑案偵查卷宗               │        │
├─┼────────────────────┼────┤
│2 │臺灣高雄地方檢察署110年度偵字第7293號卷 │偵卷    │
├─┼────────────────────┼────┤
│3 │本院110年度聲羈字第92號卷               │聲羈卷  │
├─┼────────────────────┼────┤
│4 │本院110年度訴字第358號卷                │訴字卷  │
└─┴────────────────────┴────┘